【裁判字號】    98,上易,771
【裁判日期】    990414
【裁判案由】    給付違約金等
【裁判全文】
臺灣高等法院民事判決                 98年度上易字第771號
上訴人即附  林國楨
帶被上訴人
訴訟代理人  陳振東律師
            鄭馨芝律師
被上訴人即
附帶上訴人  申○○○
            丑○○○
            乙○○
            丁○○
            戊○○
            子○○
            癸○○
            未○○
            酉○○○
            壬○○
            己○○
            辰○○
            庚○○○
            午○○
            卯○○○
            寅○○
            丙○○
            甲○○
            巳○○
上19人共同
訴訟代理人  洪堯欽律師
            劉健右律師
            黃曼瑤律師
被上訴人即
附帶上訴人  辛○○
訴訟代理人  洪堯欽律師
            劉健右律師
上列當事人間給付違約金事件，上訴人對於中華民國98年4月27
日臺灣板橋地方法院98年度訴字第209號第一審判決提起上訴，
被上訴人提起附帶上訴，本院於99年3月31日言詞辯論終結，判
決如下：
    主  文
原判決關於命上訴人給付被上訴人每人各超過新台幣壹萬玖仟零
肆拾柒元本息部分，及該部分假執行之宣告，暨訴訟費用之裁判
均廢棄。
前開廢棄部分，被上訴人在第一審之訴及假執行之聲請，均駁回
。
上訴人之其餘上訴駁回。
被上訴人之附帶上訴駁回。
第一、二審訴訟費用由被上訴人負擔五分之三，餘由上訴人負擔
。
    理  由
一、按數人負同一債務或有同一債權，而其給付可分者，除法律
    另有規定或契約另有訂定外，應各平均分擔或分受之，民法
    第271條前段定有明文。查被上訴人即附帶上訴人（下稱被
    上訴人）及訴外人楊美蓮共21人與上訴人即附帶被上訴人（
    下稱上訴人）於民國（下同）97年6月10日在原法院95年度
    執字第50994號返還土地等強制執行事件中（下稱系爭執行
    事件）成立和解，約定債務人（即上訴人）自行於18日內自
    動履行，逾期未履行，願給付債權人（即被上訴人及楊美蓮
    ）懲罰違約金和損害賠償金新台幣（以下同）100萬元（下
    稱系爭和解約定），則被上訴人依系爭和解約定請求上訴人
    為本件金錢之給付，顯屬可分，被上訴人與楊美蓮間無合一
    確定之必要，故楊美蓮未與被上訴人一同起訴，被上訴人仍
    屬適格之當事人。上訴人抗辯系爭和解約定須由被上訴人及
    楊美蓮全體執行債權人一致同意始能達成和解目的，且前開
    給付需向該全體執行債權人為之而不可分，有合一確定之必
    要，僅由被上訴人提起本件訴訟人當事人不適格云云，並非
    可採。
二、被上訴人主張：被上訴人及楊美蓮與上訴人於系爭執行事件
    中，就上訴人應將坐落台北縣板橋市○○段238地號如附圖
    一部分所示面積43平方公尺【即車位編號1（15平方公尺）
    、2（14平方公尺）、3（14平方公尺）】之法定空地（下稱
    系爭法定空地）上、門牌號碼臺北縣板橋市○○路135巷12
    弄12號之1、2、3、4建物（下稱系爭大廈）之屋頂突出物（
    下稱系爭屋頂突出物）內，及該建物全部屋頂平台（下稱系
    爭屋頂平台）上之物品移除，並將上開43平方公尺法定空地
    返還全體共有人，於97年6月10日成立系爭和解約定，詎上
    訴人未依系爭和解約定於18日內履行完畢，被上訴人遂向原
    法院聲請續為執行，並於97年10月15日執行完畢，上訴人顯
    未履行系爭和解約定，又前開100萬元違約金（下稱系爭違
    約金）係包括懲罰性違約金及損害賠償額預定性違約金各50
    萬元，爰依系爭和解約定之法律關係求為命上訴人給付被上
    訴人每人各4萬7,619元及自民事訴之變更聲請暨爭點整理狀
    繕本送達翌日即98年4月14日起算法定遲延利息之判決。原
    審判命上訴人應給付被上訴人每人各2萬6,189元本息，並駁
    回被上訴人其餘之訴，上訴人及被上訴人各就其敗訴部分不
    服，分別提起上訴及附帶上訴。並於本院聲明：(一)上訴駁回
    。(二)原判決不利於被上訴人部分廢棄。(三)上訴人應再給付被
    上訴人每人各2萬1,430元及自98年4月14日起算之法定遲延
    利息。
三、上訴人則以：系爭和解約定內容不具確定、合法、可能等契
    約成立要件，故無法有效成立。縱認系爭和解約定有效成立
    ，上訴人亦於所約定18日期限內自動履行完畢；至於上訴人
    前妻李佩佩置於系爭屋頂突出物2樓內之物品，被上訴人並
    無事實上處分權，上訴人亦無遷讓及強令李佩佩遷移之義務
    。另系爭違約金並未區分為懲罰性違約金及損害賠償額預定
    性違約金各50萬元，況被上訴人並未受有損害，自不得向上
    訴人請求賠償，且上訴人已為一部履行，系爭違約金亦應予
    酌減等語，資為抗辯，並於本院聲明：(一)原判決不利於上訴
    人部分廢棄。(二)上開廢棄部分，被上訴人在第一審之訴及假
    執行之聲請均駁回。(三)附帶上訴駁回。
四、經查被上訴人及楊美蓮依本院93年度上字第111號民事確定
    判決，聲請系爭執行事件，雙方於系爭執行程序中之97年6
    月10日成立系爭和解約定，被上訴人及楊美蓮嗣再向原法院
    聲請續為執行，並於97年10月15日執行完畢等情，有本院93
    年度上字第111號民事判決、系爭執行事件97年5月19日板院
    輔95執新字第50994號執行命令、97年6月10日執行（履勘）
    筆錄、97年10月15日執行（移除）筆錄可憑（見本院卷第79
    -91頁、原審卷第7-9、11頁），且為兩造所不爭（見原審卷
    第44頁），堪信屬實。
五、被上訴人主張上訴人未依系爭和解約定於18日內自動履行聲
    請強制執行之內容，上訴人依約應給付被上訴人每人違約金
    各4萬7,619元及其法定遲延利息，為上訴人所否認，並以前
    開情詞置辯。是本件爭點厥為：(一)系爭和解約定是否有效成
    立？(二)上訴人是否違反系爭和解約定？(三)上訴人若違反系爭
    和解約定，被上訴人請求之系爭違約金是否過高？上訴人可
    請求酌減之數額若干？爰分項析述如下。
六、系爭和解約定是否有效成立部分：
  (一)上訴人抗辯系爭和解約定並未明確表示上訴人應自動履行之
    範圍，就上訴人應移除之物品除上訴人所有物品外，是否包
    括第3人所有部分，並不確定，系爭和解約定未有效成立云
    云。
  (二)查系爭執行事件係被上訴人及楊美蓮依本院93年度上字第11
    1號民事確定判決主文所載上訴人「應將其所有坐落台北縣
    板橋市○○段238地號如附圖一部分所示面積43平方公尺【
    即車位編號1（15平方公尺）、2（14平方公尺）、3（14平
    方公尺）】之法定空地上、門牌號碼臺北縣板橋市○○路
    135巷12弄12號之1、2、3、4建物之屋頂突出物內，及該建
    物全部屋頂平台上之物品移除，並將上開43平方公尺法定空
    地返還全體共有人」聲請強制執行，並經原法院據以核發執
    行命令定於97年6月10日執行，有系爭執行事件97年5月19日
    板院輔95執新字第50994號執行命令、本院93年度上字第111
    號民事判決可憑（見原審卷第7-8頁、本院卷第79-91頁），
    被上訴人及楊美蓮與上訴人即於97年6月10日原法院為前開
    執行時成立上訴人自行於18日內自動履行之系爭和解約定，
    亦有是日執行（履勘）筆錄可憑（見原審院卷第9頁），是
    系爭和解約定係針對前開執行名義所載之內容由上訴人於18
    日內自動履行之，該和解約定內容係「確定、合法及可能」
    。至上訴人抗辯上訴人應移除之物品是否包括第3人所有部
    分，並不確定云云，乃上訴人是否違反系爭和解約定之範疇
    （詳後述），尚非系爭和解約定內容未確定，上訴人援此抗
    辯系爭和解約定未有效成立，自不足取。
七、上訴人是否違反系爭和解約定部分：
  (一)被上訴人主張上訴人未於約定18日之期限內自動履行，原法
    院於97年10月15日至現場續為執行時，發現屋頂突出物2樓
    內仍放置許多物品未搬等情，上訴人則抗辯上訴人於97年6
    月28日前即已搬離系爭屋頂突出物，之後亦未再居住其內，
    原法院於97年10月15日現場執行時，系爭屋頂突出物2樓內
    所堆放之物品為前妻李佩佩所有，屬債權性質之系爭和解約
    定效力並不及於李佩佩，且上訴人與李佩佩已離婚，無從強
    制李佩佩遷讓，上訴人無庸對李佩佩之行為負責；上訴人於
    97年6月26日所簽立之協議書係將已取得系爭大廈頂樓所有
    權及使用權讓渡予李佩佩，並不包括未取得之權利，上訴人
    對李佩佩於系爭屋頂突出物2樓堆放物品之行為，不負違反
    系爭和解約定之責，應由被上訴人依系爭確定判決對李佩佩
    聲請強制執行云云。
  (二)按在執行法院成立之和解，為訴訟外之和解，無執行力。但
    因該和解有民法上和解之效力，當事人仍須受其拘束，辦理
    強制執行事件應行注意事項第2條第8款定有明文。又解釋意
    思表示，應探求當事人真意，不得拘泥於所用之辭句，民法
    第98條定有明文。蓋解釋意思表示，端在探求表意人為意思
    表示之目的性及法律行為之和諧性。是解釋契約尤須斟酌交
    易上之習慣，及當事人所欲達成之經濟上效果、合理預期之
    契約利益，依誠信原則而為之。關於法律行為之解釋方法，
    應以當事人所欲達到之目的、交易習慣、任意法規及誠信原
    則為標準，合理解釋之，其中應將當事人之目的列為最先，
    交易習慣次之，任意法規又次之，誠信原則始終介於其間以
    修正或補足之。因此，解釋契約應通觀全文，並斟酌立約當
    時之情形，以期不失立約人之真意；又解釋契約應以當事人
    立約當時之真意為準，而真意何在，則應以過去事實及其他
    一切證據資料為斷定之標準，不能拘泥文字致失真意（最高
    法院18年上字第1727號判例、19年上字第58號判例、19年上
    字第453號判例、88年度台上字第1671號判決要旨參照）。
    是於探求當事人立約真意時，所應力求者，乃於解釋契約條
    款時，斟酌當事人訂約時客觀上所存在之一切情事，以契約
    當事人所欲達成之契約目的為基準，不違背契約本質，而為
    符合公平正義之契約解釋。至所謂契約之目的，係指當事人
    基於契約內容所欲達成之經濟上效果。而所謂契約之本質，
    則係指通常交易觀念，及一般交易當事人所得合理預期之給
    付目的與契約利益而言。
  (三)查系爭和解約定上訴人應於18日內自動履行之內容，係依本
    院93年度上字第111號民事確定判決主文所載，已如前述，
    依該確定判決理由記載系爭法定空地係法定停車位，屬系爭
    大廈之公共設施，應排除於約定專用之列；系爭屋頂突出物
    、屋頂平台及法定空地均為上訴人排他占有中；系爭大廈屋
    頂突出物僅登記為45.82平方公尺，與系爭屋頂突出物之1樓
    面積相符，系爭屋頂突出物2、3樓，非屬系爭屋頂突出物「
    登記」之範圍，上訴人既僅登記系爭屋頂突出物1樓與區分
    所有權人，則水箱、機械房、變電室等設備，自應設置於所
    登記之屋頂突出物1樓，始符合區分所有建物使用之旨；又
    系爭屋頂突出物3樓有放置水箱等公共設施，系爭屋頂突出
    物1樓有儲藏室、屋頂突出物2樓有電器室等公共設施。系爭
    大樓於設置之初，系爭屋頂突出物之全部（含1至3樓）既係
    規劃為放置公共設施如儲藏室、電器室等之不可或缺共用部
    分，上訴人就系爭屋頂突出物排他使用，並逕為增建部分，
    罔顧其他住戶之居住安全，違反原本依法使用之目的等情（
    該判決、(二)第2至4、6至10行所載，事實及理由欄四(一)第10
    至13行、五第20、21行、(一)第2至9行、(二)第2至4、6至10行
    所載，見本院卷第83頁反面至84頁反面），亦即系爭法定空
    地、屋頂突出物全部、屋頂平台等均為系爭大廈之公共設施
    ，且為上訴人排他性占用中，被上訴人於該訴訟自係請求上
    訴人移除置於前開公共設施內之物品，解除上訴人對公共設
    施之排他性占用，並將該公共設施回復予全體共有人管領至
    明，系爭和解約定既係由被上訴人及楊美蓮與上訴人依該確
    定判決主文所載內容而成立，則前開解除上訴人對公共設施
    之占有並回復由被上訴人與其他共有人管領，自為系爭和解
    約定簽訂之目的，並可作為上訴人有無違反系爭和解約定之
    認定依據，始符系爭和解約定當事人之真意。
  (四)次查被上訴人及楊美蓮與上訴人為系爭和解約定後，被上訴
    人因上訴人未依約於期限內自動履行，復聲請原法院於97年
    10月15日續為執行，依當日執行（移除）筆錄記載：「債權
    人（即被上訴人及楊美蓮）代理人認為1樓停車場週邊債務
    人（即上訴人）另有加蓋小圍牆，阻礙停車位之使用，債務
    人稱:我們築小圍牆及放花盆皆在其自己所有之土地上，未
    占用債權人之土地，其上之物品皆已移除。目前所留之破椅
    及機車非其所有，請債權人自行搬走。法官諭知債務人如另
    有阻礙停車位之使用，請再行起訴。頂樓突出物經查看之後
    ，發現突出物1樓內之物品皆已移除，而2樓部分債務人稱已
    『讓渡』其前妻李佩佩放一些物品，3 樓亦已清空，債權人
    代理人稱：請求2樓突出物亦今天能點交。法官當場請債權
    人找鎖匠入內，債務人代理人在場，發現屋內仍放置有許多
    物品未搬，債權人代理人請求將屋內物搬走，債務人代理人
    則請求搬到增建部分，債務人後來回來稱自己願自行搬到增
    建部分內之房間，債務人當場給付搬運工人3,500元收受。
    」（見本院卷第101-102頁），足徵迄97年10月15日前系爭
    屋頂穾出物2樓仍有物品置放其內而未經移除、清空，且係
    由上訴人讓渡該2樓之使用權予其前妻李佩佩所致，不符系
    爭和解約定係為解除上訴人對公共設施之占用而回復由被上
    訴人及其他共有人管領之目的，上訴人顯然未於18日內即97
    年6月28前自動履行被上訴人、楊美蓮依本院93年度上字第
    111號民事確定判決聲請強制執行之內容，自屬違反系爭和
    解約定。至系爭屋頂突出物2樓內置放李佩佩所有之物品，
    上訴人是否有權移除？系爭和解約定效力是否及於李佩佩？
    及李佩佩向系爭大廈管理委員會繳納自97年7月起至98年10
    月止之頂樓管理費等，均不能解免上訴人違反系爭和解約定
    之責，上訴人援此所為抗辯，自不足取。
八、上訴人若違反系爭和解約定，被上訴人請求之違約金有無過
    高而應予酌減及酌減之數額為若干部分：
  (一)被上訴人及楊美蓮與上訴人所成立之系爭和解約定為：上訴
    人自行於18日內自動履行，逾期未履行，願給付「懲罰違約
    金」和「損害賠償金」100萬元等語，已如前述，依其文義
    所示，該100萬元係包括懲罰性違約金及賠償額預定性違約
    金之總和，並無法區分各該類違約金之數額。至民法第271
    條係規定數人負同一債務或有同一債權而其給付可分者，應
    依人數平均該債權或債務，所涉及者為權利主體之規定，核
    與系爭違約金係針對權利客體而有所不同，被上訴人援此主
    張系爭違約金係約定懲罰性違約金及賠償額預定性違約金各
    為50萬元，尚不足取。
  (二)按約定之違約金額過高者，法院得減至相當之數額，為民法
    第252條所明定，惟此規定乃係賦與法院得依兩造所提出之
    事證資料，斟酌社會經濟狀況並平衡兩造利益而為妥適裁量
    、判斷之權限，非謂法院須依職權蒐集、調查有關當事人約
    定之違約金額是否有過高之事實，而因此排除債務人就違約
    金過高之利己事實，依辯論主義所應負之主張及舉證責任。
    況違約金之約定，為當事人契約自由、私法自治原則之體現
    ，雙方於訂約時，既已盱衡自己履約之意願、經濟能力、對
    方違約時自己所受損害之程度等主、客觀因素，本諸自由意
    識及平等地位自主決定，除非債務人主張並舉證約定之違約
    金額過高而顯失公平，法院得基於法律之規定，審酌該約定
    金額是否確有過高情事及應予如何核減至相當數額，以實現
    社會正義外，當事人均應同受該違約金約定之拘束，法院亦
    應予以尊重，始符契約約定之本旨。倘債務人於違約時，仍
    得任意指摘原約定之違約金額過高而要求核減，無異將債務
    人不履行契約之不利益歸由債權人分攤，不僅對債權人難謂
    為公平，抑且有礙交易安全及私法秩序之維護（最高法院92
    年度台上字第2747號判決意旨參照）。上訴人抗辯系爭違約
    金100萬元約定過高云云，並舉本院93年度上字第111號確定
    判決認定上訴人基於分管契約使用系爭屋頂平台、屋頂突出
    物，並非無權占有，而大樓屋頂平台之用途，一般作為火災
    之避難場、電梯之機械室、屋頂之出入口、避雷針、共同天
    線、火災時之通路，被上訴人就此屋頂平台等物自始並無出
    租或供其他使用以獲利之計劃，上訴人縱超出其使用目的而
    非適法，因被上訴人並未因此受有相當租金之損害，自不得
    請求上訴人給付不當得利乙情為憑（系爭確定判決事實及理
    由欄六(一)所載，見本院卷第85頁）。然查前開確定判決理由
    所載上訴人占用系爭屋頂突出物、屋頂平台並未致被上訴人
    受有損害乙節，於被上訴人、楊美蓮執該確定判決聲請強制
    執行並與上訴人於系爭執行程序中成立系爭和解約定時，已
    為各該當事人所明知，惟渠等仍願達成系爭違約金100萬元
    之合意，顯然渠等業已考量系爭屋頂平台、屋頂突出物仍由
    上訴人占用而未交付被上訴人及楊美蓮管領時雙方所受之利
    益及損害等因素，暨盱衡自己履約之意願、經濟能力等主、
    客觀因素，本諸自由意識及平等地位自主決定，揆諸前開意
    旨，法院自應予尊重，是在上訴人未能提出其他證據證明系
    爭違約金100萬元有過高而顯失公平之情形下，上訴人請求
    酌減之，自屬無據。
  (三)次按債務已為一部履行者，法院得比照債權人因一部履行所
    受之利益，減少違約金，民法第251條定有明文。又當事人
    主張有利於己之事實者，就其事實有舉證之責任，民事訴訟
    法第277條前段定有明文。查被上訴人係主張上訴人未依系
    爭和解約定於18日自動履行完畢，於97年8月8日聲請原法院
    續為執行，並於97年10月15日現場執行時，發現系爭屋頂突
    出物2樓仍放置物品等情（見原審卷第5頁），此為上訴人所
    不爭，在被上訴人未能提出其他證據證明之情況下，上訴人
    未依系爭和解約定於18日自動履行完畢應祇有系爭屋頂突出
    物2樓部分。而系爭和解約定上訴人應自動履行係包括上訴
    人應將坐落台北縣板橋市○○段238地號如附圖一部分所示
    面積43平方公尺【即車位編號1（15平方公尺）、2（14平方
    公尺）、3（14平方公尺）】之法定空地上、系爭屋頂突出
    物1至3樓、及系爭屋頂平台上之物品移除，並將上開43平方
    公尺法定空地返還全體共有人，是上訴人已依系爭和解約定
    為一部履行；又被上訴人及楊美蓮亦因上訴人上開一部履行
    而得如期共同管領系爭法定空地、系爭屋頂突出物1、3樓及
    系爭屋頂平台等公共設施，受有依法定用途使用各該公共設
    施之利益，本院斟酌上情，認系爭違約金100萬元應依上開
    規定酌減為40萬元，始為適當，準此，被上訴人每人得請求
    上訴人給付之違約金各為1萬9,047元（計算式：400,000元
    ÷21人≒19,047元，元以下不計），被上訴人逾此部分之請
    求，自無足取。
九、綜上所述，被上訴人依系爭和解約定，請求上訴人應給付被
    上訴人每人違約金各1萬9,047元及自民事變更訴之聲明暨爭
    點整理狀繕本送達（見原審卷第45頁，該繕本於98年4月13
    日送達上訴人）翌日即98年4月14日起至清償日止，按年息
    百分之5計算之利息，為有理由，應予准許。逾此所為請求
    ，為無理由，應予駁回。原審就超過上開應准許部分，為上
    訴人敗訴之判決，並為假執行之宣告，自有未洽。上訴意旨
    就此部分指摘原判決不當，求予廢棄改判，為有理由。至於
    上開應准許部分，原審判命上訴人給付，並為假執行之宣告
    ，核無違誤，上訴意旨就此部分指摘原判決不當，求予廢棄
    ，為無理由，應駁回其上訴。另被上訴人就原審判決其敗訴
    部分，並為附帶上訴，亦為無理由，應併予駁回。
十、兩造其餘之攻擊或防禦方法及未經援用之證據，經本院斟酌
    後，認為均不足以影響本判決之結果，自無逐一詳予論駁之
    必要，併此敘明。
據上論結，本件上訴人之上訴為一部有理由，一部無理由，被上
訴人之附帶上訴為無理由，依民事訴訟法第450條、第449條第1
項、第79條、第78條、第85條第1項前段，判決如主文。
中    華    民    國    99    年    4     月    14    日
                    民事第十二庭
                        審判長法  官  陳駿璧
                              法  官  陳邦豪
                              法  官  李媛媛
正本係照原本作成。
不得上訴。
中    華    民    國    99    年    4     月    15    日
                              書記官  李華安

司法院資訊處製作；財團法人民間司法改革基金會備份。
